【裁判字號】    96,訴,7043
【裁判日期】    970307
【裁判案由】    損害賠償
【裁判全文】
臺灣臺北地方法院民事判決              96年度訴字第7043號
原      告  乙○○
訴訟代理人  尤英夫律師
            黃宗哲律師
            鄭仁哲律師
被      告  丁○○
            甲○○
共      同
訴訟代理人  劉智園律師
上列當事人間請求損害賠償事件，本院於民國97年2 月22日言詞
辯論終結，判決如下：
    主      文
原告之訴及假執行之聲請均駁回。
訴訟費用由原告負擔。
    事實及理由
一、原告起訴主張：
  (一)兩造透過永慶房屋仲介股份有限公司（下稱永慶房屋）之仲
    介，於民國96年1月17日簽訂2份不動產買賣契約書（2 份契
    約書除價金與標的物不同外，其餘契約容均一致，故以下統
    一簡稱系爭契約），由被告黃宜卉買受原告所有坐落臺北市
    大安區○○路○段102號1、2樓暨地下室，以及同路段104 號
    2樓之建物及其基地，買賣價金分別為新臺幣（下同）92,70
    0,000元、27,300,000 元，並均由被告甲○○擔任連帶保證
    人。依系爭契約第5條第1項約定，被告丁○○應於96年2月6
    日給付原告備證用印款4,630,000元及2,730,000元，同時雙
    方應備齊證件交予承辦代書，以便辦理用印手續。惟被告丁○○於96年2月6日雖已給付備證用印款，卻遲未備齊證件交
    予承辦代書以致無法完成備證用印手續，經原告以96年3月1
    5日臺北北門郵局第1306號存證信函催告後，其始於96年3月
    19日完成備證用印之手續，距離契約約定時間已遲延40日。
    又依系爭契約第5條第1項、第8條第3項約定，以及兩造於96
    年2 月16日所簽訂之協議書約定（下稱系爭協議書），被告
    丁○○應於完稅後21日內，亦即96年5月4日以前給付尾款78
    ,800,000 元、23,200,000 元，然其遲未確認貸款銀行暨給
    付尾款，經原告連續以96年5月3日臺北大龍峒郵局第53號存
    證信函、96年5月7日同郵局第57號存證信函催告被告依約履
    行，其始於96年5 月14日給付尾款，距離契約所訂日期，亦
    已遲延9 日。是被告丁○○總計遲延49日，依系爭契約第13
    條第2 項約定，每日遲延應給付懲罰性違約金18,000元，共
    882,000 元；且原告亦受有尾款給付遲延按法定利率計算之
    利息損失684,658元（102,000,0005%365天49天＝684
    ,658）；此外，因被告丁○○遲延給付，造成原告須增加支
    付此期間之貸款利息152,840元（45,000,0002.53%（放款
    利率）365天49天＝152,840），以上總計1,719,498 元
    （88,200＋684,658＋152,840＝1,719,498），原告自得請
    求被告丁○○予以賠償，而被告甲○○為連帶保證人，亦應
    負連帶賠償之責。並聲明：(一)被告應連帶給付原告1,719,
    498元及自起訴之日起至清償日止按週年利率5%計算之利息
    、(二)願供擔保，請准宣告假執行。
  (二)系爭協議書內容記載：「…現雙方合意變更條款，甲方若未
    貸足之尾款由甲方自行補足，俟產權過戶前補足入乙方履保
    專戶中，並雙方合意繼續履行契約，本協議書未盡事宜應依
    甲、乙雙方原於民國九十六年一月十七日簽訂之不動產買賣
    契約書各項約定辦理」，足見系爭協議書僅單純變更系爭契
    約第18條之約定，並無免除被告遲延責任之意思表示，亦無
    變更系爭契約其他條款之意。且96年3 月15日之存證信函已
    載明：「…依約台端至遲應於96年2月6日給付備證用印款時
    ，確定產權移轉登記名義人。因台端迄今尚未向承辦代書指
    定登記名義人，依約已構成違約」等語，更可證明被告辯稱
    兩造協議證件之交付日期為96年3 月19日云云，並非真實。
    又依被告所寄發之臺北安和郵局第03436 號存證信函所載：
    「台端台北北門郵局第1306號存證信函本人業已收悉。」惟
    其內文並未否認其『依約應於96年2月6日給付備證用印款時
    ，確定產權移轉登記名義人』之違約事實；及被告96年6 月
    25日委任劉智園律師所發之義法字第0625號律師函所載：
    「…今本人既分於簽約時、96年2月6日、96年5 月14日，依
    約付清各期款項…。」可茲證明兩造未有將備證用印給付之
    期日變更至96年3 月19日之合意，至於被告所提出之買賣契
    約書，原告否認其形式上之真正，因其上手寫之3 月19日字
    樣係被告臨訟卸責所自行添加，非兩造原約定內容。又被告
    辯稱本件給付遲延係因無法辦理貸款，而屬不可歸責之事由
    所致，依系爭契約特別約定事項第18條第1 點約定，此種情
    形雙方無條件解約且互不懲罰，因此原告不得請求違約金云
    云，並非真實，蓋因兩造雖有此約定，惟兩造並未解約，故
    原訂契約之效力仍存在，被告自然應依約履行，且辦理過戶
    、貸款所需之文件，承辦代書亦早就於訂約時跟被告一一敘
    明，被告對此知之甚詳，並無不知如何辦理之情形，前開所
    辯，均屬無據。
  (三)雖被告辯稱系爭契約已於96年2月3日，因未能向銀行貸款至
    成交總價85成而解除，而於同月16日再行簽訂系爭協議書，
    乃係成立新的不動產買賣契約。故96年2月4日至同月16日不
    負給付遲延責任云云，但依系爭契約第18條約定：「甲乙雙
    方確認標的物於民國96年2月3日前若經金融機構確認無法核
    貸成交總價八五成之貸款，雙方合意無條件解約，乙方應同
    時返還甲方既付款項並辦理解約手續。」惟至96年2月3日被
    告丁○○雖無法貸到成交總價85成之貸款，但並未再次向原
    告為解約之意思表示，亦未要求原告返還已收之價金，也沒
    有向承辦代書丙○○索回其已交付之辦理不動產過戶相關資
    料及證件、印章，顯見斯時兩造之真意不欲解除契約，況依
    系爭協議書之文義，更可知系爭契約並未解除，僅以系爭協
    議書予以補充，依契約有效解釋原則，自應認系爭契約仍有
    效。
  (四)被告雖一再辯稱應以系爭契約第5 條所約定之尾款交付日期
    判斷是否遲延，然該條所約定之尾款交付日期原為空白未勾
    選，而係原告於96年5 月16日交付系爭不動產予被告丁○○
    時，由辦理本件不動產所有權移轉登記之承辦代書丙○○所
    勾選，並要求兩造在其上簽名，其目的乃作為原告已於96年
    5 月16日交付系爭不動產予被告丁○○之證明，而不再另立
    書據。且被告丁○○並無資力自備全部之價金，尚須向銀行
    貸款來給付本件買賣價金，故於兩造簽約時根本無法得知銀
    行是否會核貸，以及核貸後何時撥款，從而，於訂約時不可
    能將交付尾款之確定期日明白約定出來。從而，系爭契約第
    5條第1 款所謂「96年5月16日」確僅係原告實際交屋日期之
    記載，並非兩造所約定交屋之最後期限。況原告於96年5月3
    日、同年月7日之存證信函均明載應於96年5月4 日前辦理給
    付尾款暨交屋手續，被告於收受存證信函後從未表示任何異
    議，怎能於事隔5 個多月後，又再行主張尾款約定交付之日
    期係於96年5月16日，顯為臨訟編纂之詞。
  (五)又本件買賣價金合計為120,000,000元，而尾款合計為102,0
    00,000元，已高達總價金之85% ，且於被告給付前開尾款之
    前，原告已將系爭不動產之所有權移轉登記予被告，而被告
    亦已利用前開不動產向銀行抵押貸款，故被告給付尾款之債
    務與原告點交系爭不動產之債務，並無對價之關係，被告自
    不得行使同時履行抗辯權。倘被告同時履行抗辯權得以成立
    ，豈不只要原告未實際交付系爭不動產予被告前，則被告給
    付尾款之義務永遠不會有給付遲延之可能，此顯有違一般社
    會交易習慣，洵屬無據。縱鈞院認定前開交付尾款之債務與
    點交系爭不動產之債務乃有對價關係，惟原告之交屋義務屬
    於往取之債，債務人僅具體的指定給付物，並將準備給付之
    情事，通知債權人，此時債務人交付其物之必要行為即屬完
    結，而原告已以存證信函請被告於96年5月4日前與原告辦理
    交屋手續，被告已處於隨時得受領系爭給付之狀況，係被告
    自己不前來受領前開給付。從而，原告已依債務之本旨，於
    適當之處所及時期實行提出給付，亦即早就完成前開給付義
    務，故被告不得主張同時履行抗辯權。至於被告甲○○辯稱
    其係於96年3 月19日始在契約上用印成為保證人，故保證責
    任之範圍亦應從該日以後為準云云，核與法律規定不符，自
    無從採信。
  (六)由證人丙○○之證詞已可證明系爭契約第5 條所謂尾款之交
    付日期96年5 月16日是在交屋當日始更改的，兩造於簽約時
    並無約定具體之交屋日期，且證人丙○○並不知道於兩造協
    調過程中有無變更原本契約所約定的用印及交付款項的日期
    ，所以將備證用印款之日期改為3 月19日完全係出自於證人
    之意思，原告並未同意。而原告從頭到尾均未放棄對被告之
    損害賠償請求權，所以不可能同意被告更改備證用印款及尾
    款之給付日期。故備證用印款交付日期改為3 月19日是證人
    自己的意思，並事先通知兩造，其目的只是在作符合現狀的
    更改，將實際交付備證用印款之日期記錄在契約上，並不是
    要免除被告之遲延責任。
  (七)又被告屢次抗辯其交付相關證件予承辦代書之日期比原告早
    ，意欲免負債務不履行之損害賠償責任，惟此舉乃為混淆視
    聽之說法。本件履約所須之文件，均由永慶房屋之經紀人或
    相關工作人員親至府上向兩造索取，而原告從來沒有拒絕交
    付相關證件予永慶房屋之工作人員，本件遲遲不能完成過戶
    之手續並非原告所備證件資料不齊之故，實際上原告係完全
    配合代書之指示交付證件，原告否認有交付證件遲延乙事。
    實則本件遲遲不能完成過戶之手續，乃係因為被告資力不足
    ，無法如期給付相關款項且渠一直遲遲未能指定登記名義人
    之故，是以，前開被告所辯，根本與本件債務不履行之發生
    並無任何因果關係。
  (八)如前所述，被告非但係有「債務人給付遲延」之情事（指關
    於給付簽約用印款及尾款之部分），亦有「債權人受領遲延
    」之情事（指關於點交系爭不動產之部分），其違反義務之
    情節重大，原告本可依民法第234 條向其請求提出及保管給
    付物之必要費用且原告就被告應如期給付之給付簽約用印款
    及尾款本另有其他規劃，亦因被告之給付遲延而作罷，致原
    告受有重大之損失，是以原告絕非無端興訟。惟前開損害部
    分因舉證困難，為避免鈞院浪費大量司法資源因而作罷，故
    ，兩造所約定之違約金實無過高之情，敬請鈞院體諒上情，
    尊重「當事人意思自主」及「契約嚴守原則」勿為酌減違約
    金。次按系爭買賣契約係由永慶房屋所擬定，事實上其乃經
    過內政部審核過之定型化契約，其所約定之懲罰性違約金之
    比率亦為現今不動產買賣實務之市場行情，實無過高之虞，
    敬請鈞院尊重不動產市場交易自由之機制，勿為酌減違約金
    。末按法院依民法第252 條規定，於當事人約定之違約金過
    高時，固得以職權核減至相當之數額，惟法院據以核減至相
    當數額之衡量標準為何？應於判決理由中記明，否則即屬判
    決不備理由。是退萬步言，倘鈞院要依法酌減被告之違約金
    亦請將其理由記載於判決理由中。
二、被告辯稱：
  (一)兩造簽訂系爭契約時，已特別約明96年2月3日前若經金融機
    構確認無法核貸成交總價85成，即無條件解約，已收價金退
    還，雙方互不懲罰，此為附解除條件之約定，同日被告亦交
    付簽約款12,000,000元。嗣於96年2月3日永慶房屋所找銀行
    確定無法貸85成，斯時契約解除條件成就，契約自96年2月3
    日起失其效力，96年2月6日兩造交件之約定亦同時失效（其
    上所謂解約手續係指返還已收價款手續），此觀諸證人丙○○於庭訊時證稱：「所以依約在96年2月3日是處於解約的狀
    況，因此才會後來又簽了一份協議書。協調的部分都是經紀
    人去協調的…」等語即明。是以，系爭契約確因解除條件成
    就失效，透過經紀人協調為省略重訂新約手續，乃以協議書
    代之。從而，96年2月6日由於貸不成，契約失效，兩造皆未
    備證交件，亦即若被告違約則原告亦構成違約，不僅有悖事
    實且矛盾。實際上，96年2月6日至15日經仲介居中協調，被
    告丁○○乃於96年2 月15日晚上交付其名義證件，同時交付
    第2期款6,000,000元支票並於96年3月7日兌現，而被告則於
    96年2 月16日始交付證件，簽訂協議書。於此期間被告嘗試
    自行找貸款銀行並同時另以甲○○名義貸款以求得較高成數
    ，故兩造合意自同年2 月16日起繼續履約，後續未盡事宜方
    依原訂契約書，亦即2月6 日交件之約定於2月16日已屬不可
    能，此部分無效，依民法第247 條第1項規定，即無法成為2
    月16日協議書之內容，而當時被告亦有取得原告同意多一點
    時間去處理貸款事宜。前揭事實觀諸證人丙○○證稱：「他
    們有請屋主同意給買方多一些時間去處裡這個事情，…備證
    用印的文件李小姐是在2 月16日當天交的，買方被告王相怡
    是在3月19日，被告丁○○是在2月15日簽協議書及開備證用
    印款支票的同時」等語益明。然被告雖取得原告同意多一點
    時間去處理貸款事宜，惟雙方並未約定明確之履約時間，因
    此原告始於96年3月15日函催限於函到2日內確定產權移轉登
    記名義人及交付過戶證件，亦即該函內容足證原告於簽訂系
    爭協議書時同意為配合貸款，產權登記名義人可以更改。此
    觀諸證人丙○○證稱：「報稅後也有將報稅資料傳真給賣方
    律師」益明。而被告於96年3月16日下午3時後收件，翌日起
    算2日為3月18日，逢星期日以次日19日代之，故被告於96年
    3月19日交付證件備證用印並未逾期。
  (二)96年3 月19日為星期一，人在高雄之豋記名義人即被告甲○○即於該日北上交付證件及用印，於同日被告甲○○始在買
    賣契約書尾頁登記名義人欄處簽名，同時並傳真於原告取得
    同意，此觀諸證人丙○○證稱：「至於用印日期有先蓋了一
    顆，應該是在我3 月19日用印的那天。」、「（法官問：請
    問備證用印款部分後來有無更改？）我在辦理交屋時更改為
    96年3 月19日」、「所以我有把契約書作一個符合現況的更
    改，並且讓雙方看過，看完後他們有收起來，沒有爭執說不
    要這樣」、「（原告訴訟代理人問：3 月19日到底是誰提議
    的？）當初沒有人有異議」、「（問：是證人先改，雙方看
    過沒有異議？）是。」據此即明原告主張3 月19日係被告事
    後偽填，顯係誤解而不實在，被告甲○○於96年3 月19日用
    印交件並無遲延之處。再者甲○○於96年3月19日始加入為
    登記名義人，縱有責任亦應自是日起算。
  (三)此後，被告仍陸續尋找保人以提高貸款成數，嗣於96年5月7
    日銀行確定只能貸款95,900,000元，仍不到8 成，故於同日
    將差額尾款6,100,000元存入履保專戶，並於96年5月14日貸
    款核撥95,900,000元，代償45,056,145元，其餘入履保專戶
    ，並於96年5 月16日交屋。同日兩造於契約上約定交屋及付
    清尾款日期為96年5 月16日並於系爭契約書第5條第1項載明
    ：「交屋日期訂於民國96年5 月16日以前，同時付清尾款」
    ，並蓋有兩造之印章，原告於該日同時有權自履保專戶領款
    。再者當日兩造對於備證用印日期更改為96年3 月19日亦無
    異議，此觀諸證人丙○○證稱：「（法官問：…尾款部分記
    載交屋日期訂於96年5 月16日以前同時付清尾款……？）在
    交屋時同時約定的」、「（法官問：依照你處理的過程，雙
    方同意96年5 月16日前交屋，同時付清尾款，尾款有無付清
    ？）在96年5 月16日時是付清的」、「雙方契約書改好後，
    有做點交的手續，處理文件及價款的事情，所以我有把契約
    書作一個符合現況的更改，並且讓雙方看過，看完後他們有
    收起來，沒有爭執說不要這樣」、「（被告訴訟代理人問：
    請問證人被證一改的3月19日、5月16日有無同時交給雙方看
    過？）契約書有交給雙方看過」…等語即可證明。
  (四)按因契約互負債務者，於他方當事人未為對待給付前，得拒
    絕自己之給付，民法第264條第1項定有明文。又按有交付不
    動產義務之債務人，於債權人遲延後，得拋棄其占有。前項
    拋棄應先通知債權人，民法第241 條亦定有明文。系爭契約
    書係將尾款及交屋為「同時」及「對待給付」之約定，例如
    第5條第1 項：「交屋日期訂於民國96年5月16日以前，同時
    付清尾款」，第6條第2項第3 款：「甲方銀行撥付貸款餘額
    時始交付，乙方並同時辦理交屋」，第8條第3項：「甲方仍
    應以現金一次付清尾款，甲乙雙方並應同時辦理交屋。」前
    揭文義皆有「同時」字眼，不容原告辯稱非同時履行，此再
    觀諸原告所擬96年5月3日存證信函第3 頁載明：「5月4日與
    本人辦理給付尾款暨交屋手續」以及5月7日函亦同意旨即明
    ，原告亦承認尾款與交屋須同時辦理為對待給付關係，據此
    原告遲至96年5月16 日始交屋完畢，則被告於96年5月7日付
    差額尾款入履保專戶，96年5 月14日貸款代償，其餘入履保
    專戶，96年5 月16日原告有權自履保專戶領款，被告何來遲
    延之處？雖原告主張96年5月3日及96年5月7日有函催交屋，
    惟前函通知5月4日交屋，後函為函到3 日交屋，期限並不相
    當，蓋本件係原告所提供之標的物無法貸到85成，則諉於貸
    款問題之難以處理，原告所定期限過短並不相當。再者原告
    從未為拋棄占有之意思表示，在實際交屋前仍不免除交屋之
    義務，則被告交屋前拒付價款，自無遲延可言。又姑且不論
    96年5 月16日為兩造同意交屋及付清尾款之日期，此再觀諸
    不動產買賣契約書第5條第1項載明：「交屋日期訂於民國96
    年5 月16日以前，同時付清尾款」並經勾選並蓋有兩造印章
    ，即明兩造對於交屋才能取得尾款知之綦詳，此為兩造不爭
    執而同意之特別約定，顯優先其餘契約書上之定型約定。雖
    原告稱尾款高達102,000,000 元與交屋非立於對待給付關係
    ，惟查96年5月7 日被告已將差額尾款6,100,000元匯入履保
    專戶，96年5月14日貸款核撥95,900,000元，代償45,056,14
    5元，其餘入履保專戶，顯見尾款只剩50,000,000 元左右，
    遑論如前所述契約書第5條第1項、第6條第2項第3款、第8條
    第3 項約定文義皆有「同時」字眼，則交屋與尾款顯立於對
    待給付關係，原告所辯不足採信。
  (五)退萬步言，若鈞院仍認被告須給付違約金，然原告既已主張
    違約金，其併主張遲延利息684,658元，損害152,840元，應
    無理由，蓋按損害賠償約定之性質，則應視為就因遲延所生
    之損害，業已依契約預定其賠償額，不得更請求遲延利息及
    賠償損害，最高法院62年臺上字第1394號判例可資參照，據
    此應駁回原告此部分請求，至於違約金882,000 元部分，如
    前述依約交屋時才給付尾款，原告並未受有原貸款金額45,0
    00,000元放款利率2.53%之損害，被告主張依民法第252條請
    求將違約金全數予以酌減。又按「除當事人另有訂定外，違
    約金即應視為因債務不履行而生損害之賠償總額。本件依系
    爭工程合約書第二十一條約定：『逾期責任：由於乙方（○○公司）之責任，未能按第四條規定期限內完工，每過期一
    天須扣除工程總價千分之一。此項違約金甲方（被上訴人）
    得在乙方未領工程款內扣除，如有不足並得向乙方或其保證
    人追繳之』等內容，似未約定系爭違約金為懲罰性之違約金
    ，且被上訴人係以○○公司工程進度落後達百分之三十以上
    為由，終止系爭合約，為原審認定之事實，則上訴人就○○
    公司之履行遲延所應負之全部賠償責任，是否即應屬契約第
    二十一條約定之範圍？被上訴人除請求上訴人給付違約金外
    ，能否再基於系爭合約第二十二條約定請求上訴人賠償其他
    之發包價差損失？原審對此攸關被上訴人得請求賠償之範圍
    及約定違約金屬性之重要事項，未遑詳查推求，遽認上開違
    約金具懲罰性、獨立性，被上訴人除違約金外，尚得請求上
    訴人賠償價差損失，而為上訴人不利之判決，自有違誤。上
    訴意旨，指摘原判決對其不利部分不當，求予廢棄，非無理
    由。」最高法院民事判決95年度臺上字第627 號判決意旨參
    照，據此被告仍主張本案為損害賠償預定性質違約金，在此
    附帶陳明。再者有關102,000,000元年利率5%部分，其中45,
    000,000元部分係貸款代償損失，並無現金年利息5% 可主張
    ，應予扣除，且其中差額尾款6,100,000 元早已於96年5月7
    日支付，其主張49日遲延顯係有誤。
  (六)末查，有關被告所發北安和03436 號函，其意在告知原告已
    於96年3 月19日完成登記名義人用印備證手續，而此函係由
    永慶房屋代擬，重點僅在告知何時登記名義人用印完成，永
    慶房屋期望兩造能交易完成，故不會於函中駁斥法律爭議之
    處以免交易失敗，並無承認違約之意，原告顯無中生有曲解
    其意，又第二期款被告係在96年2 月15日交付支票，被告所
    委發律師函重點在：按期付清各期款項，並於內文否認有違
    反第5條第1項交件等義務，何來自承交件義務為96年2月6日
    之處，原告顯係斷章取義不足採信。並聲明：除聲明願供現
    金或等值土地銀行無記名可轉讓定期存單為擔保請准免為假
    行之宣告外，如主文所示。
三、兩造不爭執之事項：
  (一)兩造於96年1 月17日透過永慶房屋簽訂系爭契約，由被告丁○○買受原告所有坐落臺北市○○區○○路2段102號1、2樓
    暨地下室，以及同路段104號2樓之建物及其基地，買賣價金
    分別為92,700,000元、27,300,000元，並均由被告甲○○擔
    任連帶保證人。
  (二)被告於96年2月6日已給付備證用印款，並於96年3 月19日完
    成備證用印之手續，嗣被告於96年5 月14日給付尾款匯入履
    約保證專戶後，兩造即於96年5月16日辦理交屋手續。
  (三)原告與被告丁○○曾於96年2 月16日簽訂協議書約定：「緣
    甲、乙雙方經由永慶房屋仲介股份有限公司居間仲介於民國
    九十六年一月十七日，就乙方所有臺北市○○區○○路二段
    一○二號一、二樓及地下樓、一○四號二樓房屋及其應有土
    地持分簽訂不動產買賣契約書並經中國國際商業銀行城中分
    行辦理價金履約保證作業在案。茲為保證專戶價金使用相關
    事宜，經甲、乙雙方合意增訂補充條款如后：一、甲、乙雙
    方確悉，甲方已依前揭買賣契約支付簽約款於履約保證專戶
    中，原買賣契約書第十八條第一項條款原訂；若甲方未能核
    貸成交總價八五成之貸款時，雙方合意解除契約，現雙方合
    意變更條款，甲方若未貸足之尾款由甲方自行補足，俟產權
    過戶前補足入乙方履保專戶中，並雙方合意繼續履行契約，
    本協議書未盡事宜應依甲、乙雙方原於民國九十六年一月十
    七日簽訂之不動產買賣契約書各項約定辦理。」
四、本件爭點與法院之判斷：
    原告起訴主張被告依約應分別於96年2月6日完成備證用印手
    續、96年5月4日給付尾款，卻分別於96年3月19日、5月14日
    始完成備證用印手續及給付尾款，而共遲延49日，爰依約請
    求違約金並依法請求給付遲延之損害賠償。被告則以系爭契
    約已因被告無法貸得約定成數之款項而合意解除，雙方不負
    任何違約責任，嗣因雙方仍有意繼續原契約關係乃另立系爭
    協議書，惟就備證用印手續之完成日期並未加以約定，而經
    被告函催後已於限定時間內完成，並無遲延；且雙方經代書
    確認後以交屋日為尾款給付日且應同時履行，而被告已於96
    年5 月14日給付尾款，並於同月16日完成交屋手續，此等日
    期皆經雙方同意，是被告給付尾款亦無遲延情形，原告請求
    自屬無理等語置辯。從而，本件爭點即在於兩造簽訂系爭協
    議書後，被告依約應履行備證用印款以及給付尾款之日期為
    何。本院就此判斷如下：
  (一)依系爭契約第5條第1項約定，被告丁○○應於96年2月6日給
    付備證用印款，同時雙方應備齊證件交予承辦代書，又依系
    爭契約第18條特別約定事項第1 點約定：「甲乙雙方確認，
    本標的物於民國96年2月3日前若經金融機構確認無法核貸成
    交總價85成之貸款者，雙方合意無條件解約，乙方應於同時
    返還甲方既付款項並辦理解約手續。」依此約定內容，顯見
    兩造於締約時已預見被告丁○○將來可能無法自金融機構取
    得成交總價85成之貸款，為合理分配此風險，乃以契約先行
    約定，於此情形兩造合意無條件解約，並辦理解約手續，返
    還先前已給付之價款。而按附解除條件之法律行為，於條件
    成就時，失其效力，民法第99條第2 項定有明文，從而，被
    告丁○○於96年2月3日前若經金融機構確認無法核貸成交總
    價85成之貸款者，則前揭契約所訂之解除條件成就，系爭契
    約乃因而失其效力。至於上開條文雖另約定「辦理解約手續
    ，返還先前已給付之價款」等情，惟按如契約附有解除條件
    ，則條件成就時，契約當然失其效力，無待於當事人解除權
    之行使，最高法院60年臺上字第4001號判例意旨可參；且按
    契約解除時，當事人雙方回復原狀之義務，除法律另有規定
    或契約另有訂定外，由他方所受領之給付物，應返還之，民
    法第259條第1款定有明文。從而，系爭契約於解除條件成就
    時，即已失其效力，根本無須當事人行使解除權，且兩造上
    開約定與法律規定之內容相同，核其本意應僅為例示性之約
    定，而無另以之為條件之意思。是以，原告主張被告未曾向
    其行使解除權或要求返還已領之價金縱屬實情，惟依上開說
    明，亦不得執此主張系爭契約尚未失效。據此，被告丁○○
    於96年2月3日前若經金融機構確認無法核貸成交總價85成之
    貸款，系爭契約即因解除條件成就而失其效力，無須當事人
    另為解約之意思表示，或以返還已受領價金為條件。而查，
    兩造並不爭執被告丁○○確實無法於96年2月3日前獲得金融
    機構成交總價85成之貸款，依前開約定，即因契約所訂解除
    條件成就使契約失效，且證人即永慶房屋承辦本件買賣之代
    書丙○○亦證稱系爭契約於96年2月3日是處於解約的狀態（
    本院卷123 頁反面），而系爭契約既已於96年2月3日失其效
    力，則原告主張被告丁○○應依系爭契約第5條第1項約定，
    於96年2月6日完成備證用印手續，即屬無據，難以採信。
  (二)次查，兩造於96年2 月16日另行簽訂系爭協議書，表示願意
    繼續履行契約，此日期係在原告所主張被告應完成備證用印
    手續日期之後，倘原告認定被告應負遲延備證用印之違約賠
    償責任，何以未在系爭協議書上載明損害賠償等相關事項，
    反於該日期過後1個月即96年3月15日才另以存證信函通知被
    告丁○○應負遲延備證用印之違約責任，此顯與常情有違。
    再以原告主張兩造簽訂系爭協議書後，仍應依系爭契約所訂
    96年2月6日完成備證用印手續，此更悖於經驗法則。蓋兩造
    簽訂系爭協議書之日期為96年2月16日，此日期係在96年2月
    6 日之後，而由協議書之內容可知，兩造簽訂系爭協議書時
    應均已明知被告丁○○無法於96年2月3日前獲得成交價85成
    之銀行貸款，衡以常情，被告丁○○既已無法貸得所需款項
    ，實無可能再於3日後即96年2月6 日完成備證用印手續，顯
    見原告對於被告丁○○無法於96年2月6日完成備證用印手續
    之情形早已了然於心，於此情形，兩造實無可能合意以已過
    之期限即96年2月6日為約定完成備證用印手續之日期限。原
    告此部分主張，有違經驗法則，難認屬實。從而，系爭協議
    書雖約定：「…本協議書未盡事宜應依甲、乙雙方原於民國
    九十六年一月十七日簽訂之不動產買賣契約書各項約定辦理
    」，惟依前開所述，尚無從認定兩造合意應以系爭契約所訂
    之96年2月6日為備證用印日期，而原告又未能舉證證明兩造
    曾另行約定備證用印日期，則被告辯稱系爭契約已經解除，
    而系爭協議書又未約定備證用印日期等情，核屬有據，洵堪
    採信。
  (三)按給付無確定期限者，債務人於債權人得請求給付時，經其
    催告而未為給付，自受催告時起，負遲延責任。其經債權人
    起訴而送達訴狀，或依督促程序送達支付命令，或為其他相
    類之行為者，與催告有同一之效力。前項催告定有期限者，
    債務人自期限屆滿時起負遲延責任，民法第229條第2項、第
    3 項分別定有明文。本件兩造雖簽訂系爭協議書而繼續買賣
    關係，惟關於被告丁○○應履行備證用印手續之日期，則未
    予以明定，且依前開認定亦不得以系爭契約所約定之96年 2
    月6 日為準，是被告辯稱就此部分之給付應屬無確定期限者
    ，堪可採信。而查，原告曾於96年3 月15日以臺北北門郵局
    存證信函催告被告丁○○於文到2 日內確定產權移轉登記名
    義人並交付代書作業及過戶所需一切證件送至永慶房屋大安
    分店交付給承辦代書丙○○，並於96年3 月16日送達被告丁○○，此有存證信函1份及投遞紀要2紙在卷可稽（本院卷第
    20頁至第22頁），且為兩造所不爭執，堪信為真。而96年 3
    月16日為星期五，文到2日後即96年3月18日為星期日，依民
    法第122 條規定，期間之末日，為星期日、紀念日或其他休
    息日時，以其休息日之次日代之，則被告丁○○經原告催告
    後，應於休息日之次日即96年3 月19日星期一完成備證用印
    手續，否則即應負遲延責任。查兩造並不爭執被告丁○○已
    於96年3 月19日完成備證用印手續，且原告所提出之系爭契
    約書上亦載有「3/19完成備證用印程序指定登記名義人」等
    字樣（本院卷第19頁），而證人丙○○復證稱：「（請問證
    人三月十九日的日期是如何訂出來的？）當時的狀況是解約
    的狀態下，他們去協調二月十五日的晚上他們要續行辦理，
    他們有請屋主同意給買方多一點時間去處理這個事情，經紀
    人有把契約書給買方簽名，隔天在二月十六日時拿給屋主簽
    名，買方有簽了壹張用印款的票，票期是三月三日的票，雙
    方共識是契約要進行下去，二月十六日是春節的前一天，所
    以我們到了過完年，要將票存入時，王先生有說可不可以不
    要這麼早存，不曉得經紀人有沒有去協調這件事，後來票有
    存進去，也有兌現可是貸款成數不足，王先生要求要變更登
    記名義人，所以就改為被告甲○○，但是契約有簽名，文件
    要蓋章，到了三月十九日時，到王先生家裡時蓋了章去報稅
    ，在我們觀念中在這個時候才算用印完成，報稅後也有將報
    稅資料傳真給賣方律師，這些部分都是經紀人在協調，傳給
    誰的部分我不能確認」等語，並證述當時兩造對於契約記載
    3 月19日為備證用印日均無異議，且更改日期後之契約書有
    交付兩造看過等語（本院卷第125頁至第126頁）。從而，被
    告丁○○已於96年3 月19日完成備證用印手續，符合前揭經
    催告後之履行期間，並無任何遲延情形，原告主張被告完成
    備證用印手續遲延40日云云，與事實不符，難以為信。
  (四)系爭契約因解除條件成就而於96年2月3日失其效力，嗣兩造
    簽訂系爭協議書繼續買賣關係，依前開所述，兩造對於被告
    丁○○完成備證用印款手續之日期並未另行約定，且無法援
    引系爭契約原約定之日期，故應由原告催告被告丁○○履行
    後始得認定其履行期。惟關於尾款交付日期，兩造雖亦未於
    系爭協議書內另行約定，然兩造簽訂系爭協議書時，既尚未
    進行至給付尾款之履約階段，依系爭協議書之內容，自應參
    酌系爭契約內之相關約定以為判斷。查系爭契約第8條第3項
    以打字方式約定：「甲方應配合最遲於支付完稅款、繳納契
    稅及乙方繳納土地增值稅後21日內辦妥貸款與撥款手續，並
    支付乙方尾款，如甲方貸款條件不符或貸款金額不足時，若
    本案未辦理履保，屆期除經乙方同意外，甲方仍應以現金一
    次付清尾款，甲乙雙方並應同時辦理交屋。」第5條第1項則
    以手寫字樣勾選交屋日期訂於96年5 月16日以前，同時付清
    尾款。又查，系爭契約為永慶房屋所提供之契約，此經證人
    丙○○證述明確，而系爭契約上此種以手寫方式勾選並記載
    交屋日期款，且蓋有雙方當事人印章之條款，核屬當事人基
    於契約自由原則協商後所約定之各別商議條款，其效力自當
    較以打字方式為之而適用於同種類契約之定型化契約條款為
    高，如條款內容有不一致時，自應優先適用各別商議條款。
    是本件兩造約定之交屋日期，即應為96年5 月16日以前，同
    時付清尾款。原告雖主張該手寫記載未經其同意，且部分印
    章並未蓋用云云，惟證人丙○○證稱96年5 月16日以前同時
    付清尾款，是在交屋時所約定的事項，不是在簽約時，因為
    當初不知道是否能夠完成買賣，所以沒有約定交屋日期，當
    時如此記載，也有將契約書給兩造看過，只是漏蓋印章而已
    ，而事後被告丁○○確實於96年5 月16日前付清尾款等語（
    本院卷第123頁反面至第124頁、第126 頁）。參以被告丁○○事後確實無法取得足額貸款，且系爭契約另有第18條之特
    約事項解決貸款不足之問題，足信證人丙○○證稱當時並未
    記載交屋日期、係事後依實際情況而為記載等情節，應符合
    當事人締約時之真意且與實情相符，堪以採信。況且系爭契
    約第8條第3項與第5條第1項均已約明「同時付清尾款」、「
    並應同時辦理交屋」，亦證被告辯稱本件交屋手續與尾款給
    付屬於對待給付而有同時履行之適用等語，並非虛妄，而此
    益徵原告所為主張並非可信。查兩造並不爭執被告丁○○於
    96年5月14日交付尾款，且兩造已於96年5月16日完成交屋手
    續，則被告丁○○既已依約定期限交付尾款，原告主張被告
    丁○○遲延交付尾款9日，顯非事實，亦不可採。
五、綜上所查，被告丁○○應於96年3 月19日完成備證用印手續
    ，且已於是日完成備證用印手續，並依約於96年5 月16日以
    前即96年5 月14日付清尾款，復已完成交屋手續，則原告主
    張被告丁○○遲延完成備證用印手續及給付尾款云云，並非
    實情，難以採信。而被告丁○○既無遲延責任，被告甲○○
    擔任系爭契約之連帶保證人，自亦無庸負連帶保證責任。則
    原告依據系爭契約及遲延給付損害賠償之法律規定，請求被
    告連帶給付1,719,498 元及自起訴之日起至清償日止按週年
    利率5%計算之利息，為無理由，應予駁回。原告之訴既經駁
    回，假執行之聲請已失所附麗，應併予駁回。
六、本案判決之基礎已臻明確，兩造其餘攻擊防禦方法及舉證，
    核與判決結果不生影響，爰不予逐一論駁，併此敘明。
據上論結，本件原告之訴為無理由，依民事訴訟法第78條，判決
如主文。
中    華    民    國    97    年    3     月    7     日
                  民事第四庭    法  官  余明賢
以上正本係照原本作成
如對本判決上訴，須於判決送達後20日內向本院提出上訴狀
中    華    民    國    97    年    3     月    7     日
                                書記官  楊勝欽


司法院資訊處製作；財團法人民間司法改革基金會備份。
